臺灣高等法院高雄分院刑事判決　　　　95年度選上訴字第37號
上　訴　人
即　被　告　甲○○
選任辯護人　吳建勛律師
　　　　　　李汶哲律師
　　　　　　吳賢明律師
上列上訴人因違反公職人員選舉罷免法案件，不服臺灣澎湖地方
法院95年度選訴字第11號中華民國95年11月29日第一審判決（起
訴案號：臺灣澎湖地方法院檢察署95年度選偵字第15號），提起
上訴，本院判決如下：
     主  文
上訴駁回。
     事  實
一、甲○○為定於民國95年6 月10日舉行公開投票之澎湖縣第18
    屆鄉市民代表暨村里長選舉澎湖縣白沙鄉員貝村村長候選人
    王寶佐之子，為圖其父親王寶佐能順利當選，竟基於行求賄
    選之犯意，明知王保傑、王陳慶花夫婦設籍於澎湖縣白沙鄉
    員貝村28之1 號，係該村長選舉之有投票權人，乃於95年6
    月9 日前數日，先行向王陳慶花請求投票支持王寶佐，隨即
    於95年6 月9 日6 時許，以每1 位投票權人新台幣（下同）
    1 萬元之代價，攜帶現金2 萬元，至上開王陳慶花住處，見
    王陳慶花正在洗碗，即不發一語，逕將2 萬元置放石頭牆上
    向王陳慶花行賄2 票（王陳慶花及王保傑各1 票），經王陳
    慶花拒絕賣票告以：不用拿錢，會投票支持王寶佐等語，惟
    甲○○未予回應，旋掉頭離開，王陳慶花即暫將該賄款2 萬
    元取放屋內神桌抽屜內，擬於選後返還之，嗣於95年6 月9
    日下午，經台灣澎湖地方法院檢察署檢察官指揮法務部調查
    局澎湖縣調查站及澎湖縣警察局刑事警察大隊、白沙分局循
    線查獲上情，並在王陳慶花上開住處神桌抽屜內，扣得甲○
    ○用以行求買票之賄款現金2 萬元。
二、案經台灣澎湖地方法院檢察署檢察官自動檢舉及澎湖縣警察
    局移送台灣澎湖地方法院檢察署檢察官偵查起訴。
     理  由
壹、程序部分
一、被告以外之人於偵查中向檢察官所為陳述，除顯有不可信之
    情況者外，得為證據，刑事訴訟法第159 條之1 第2 項定有
    明文。又偵查中對被告以外之人所為之偵查筆錄，或被告以
    外之人向檢察官所提之書面陳述，性質上雖均屬傳聞證據，
    惟就該立法理由觀之，係考量現階段刑事訴訟法規定檢察官
    代表國家偵查犯罪、實施公訴，依法其有訊問被告、證人及
    鑑定人之權，而實務運作時，檢察官偵查中向被告以外之人
    所取得之陳述，原則上均能遵守法律規定，鮮少以強暴、脅
    迫及其他不正之方法取得供述證據，其可信度極高，而有此
    例外之規定，故除反對被告以外之人於偵查中所為之供述得
    具有證據能力之一方，已釋明該供述「顯有不可信之情況」
    之理由外，不宜遽指該被告以外之人於偵查中之陳述不具證
    據能力。查本件證人王保傑、王陳慶花、王永財、王保塔、
    林真等人曾於檢察官偵查中為陳述，既經依法具結，且並無
    證據顯示檢察官在偵查時有不法取供之情形，亦查無證據顯
    示上開證述有顯不可信之情況，依前開法條，上開證人之證
    言自均具有證據能力。
二、被告以外之人於檢察事務官、司法警察官或司法警察調查中
    所為之陳述，與審判中不符時，其先前之陳述具有較可信之
    特別情況，且為證明犯罪事實存否所必要者，得為證據，刑
    事訴訟法第159 條之2 定有明文。本件證人王陳慶花於警詢
    時已詳就被告行賄買票等細節陳述明確（見警卷第5-7 頁）
    ，嗣於審判中另為不同之供述，陳稱：是伊兒子王永財轉請
    被告拿給伊2 萬元等語，惟本件係檢警依據情資及王陳慶花
    之夫王保傑之供述（見警卷6-7 頁）等，於95年6 月9 日19
    時搜索王陳慶花住處，扣得2 萬元後，立即於95年6 月9 日
    19時10分由警對王陳慶花進行詢問，該警詢筆錄係在王陳慶
    花被查獲涉嫌不法而有慎重交代款項來源、用途之情況下接
    續製作，對其有猝不及辯之心理壓力，吐露實情之機會甚高
    ，且其與被告甲○○同處人際關係緊密之員貝小島，雙方並
    有親戚關係，其偏袒迴護被告甲○○猶恐不及，並無設詞陷
    害之理，是其時所為之供述，當屬可信，嗣於95年11月15日
    在原審審理中之供述，可能因陳述人對被告有所顧忌或同情
    ，因而在被告面前較不願陳述不利被告之事實。是以相較之
    下，王陳慶花於警詢時之供述顯較審理時之供述具有較可信
    之特別情況，且為證明犯罪事實存否所必要，應有證據能力
    。
三、次按被告以外之人（包括證人、鑑定人、告訴人、被害人及
    共同被告等）於審判外之陳述雖不符刑事訴訟法第159 條之
    1 至之4 等4 條之規定，而經當事人於審判程序同意作為證
    據，法院審酌該言詞陳述或書面陳述作成時之情況，認為適
    當者，亦得為證據，刑事訴訟法第159 條之5 定有明文。查
    本件被告、辯護人除抗辯證人王保傑、王陳慶花於警偵所為
    陳述，係屬傳聞證據外，就其餘證人於審判外之陳述，及卷
    附書面陳述則未加爭議，本院審酌上開陳述及書面資料作成
    時，並無不當取證之情形，認為以之作為本案之證據亦屬適
    當，自具有證據能力。
貳、實體部分
一、按公職人員選舉罷免法第90條之1 第1 項之賄選罪係以對於
    有投票權之人，行求期約或交付賄賂或其他不正利益，而約
    其不行使投票權或為一定之行使為構成要件。亦即須視行為
    人主觀上是否具有行賄之犯意，而約使有投票權人為投票權
    一定之行使或不行使；客觀上行為人所行求期約或交付之賄
    賂或不正利益是否可認係約使投票權人為投票權之一定行使
    或不行使之對價；以及所行求、期約、交付之對象是否為有
    投票權人而定。上開對價關係，在於行賄者之一方，係認知
    其所行求、期約或交付之意思表示，乃為約使有投票權人為
    投票權一定之行使或不行使；在受賄者之一方，亦應認知行
    賄者對其所行求、期約或交付之意思表示，乃為約使其為投
    票權一定之行使或不行使。且對有投票權人交付之財物或不
    正利益，並不以金錢之多寡為絕對標準，而應綜合社會價值
    觀念、授受雙方之認知及其他客觀情事而為判斷，最高法院
    92年台上字第893 號著有判例。次按，民主程序乃透過選舉
    機制予以展現，而選舉基本原則與代議式民主有極其密切的
    關係。我國憲法第129 條規定，各種選舉除憲法別有規定外
    ，以普通、平等、直接及無記名投票之方法行之。其中「無
    記名投票」即在闡明行使選舉權應遵守秘密投票原則而為之
    ，一方面保障選舉人之秘密選舉自由及自主投票之權利，他
    方面則係保障社會公義，促成選舉結果之正確，不允許個人
    任意放棄選舉秘密。故在秘密投票之制度下，吾人當無可能
    於選舉過程中、或選舉後針對個別選舉人之投票情形詳予調
    查、獲悉他人投票之內容。職是之故，公職人員選舉罷免法
    第90條之1 規定目的即為確保選舉人不受其他因素介入影響
    其選舉自由意志，核其性質，要屬「抽象危險犯」之規範，
    其犯罪成立與否，當不待現實危害之發生，法院應詳就行為
    人之主觀犯意及共犯犯意聯絡等心理狀態、行為時之客觀情
    事，本於邏輯推理為綜合判斷，且須異時異地，衡以社會常
    情及經驗法則作為論斷之基礎，苟認為行為人所為對選舉人
    秘密投票暨國家正當選舉程序法益有侵害之危險者，即可認
    為犯罪，斷非以該等財物或不正利益之交付，必須足以動搖
    或影響有投票權人之投票意向，亦或收受者確已承諾或進而
    為一定投票權之行使為其判斷標準，合先敘明。
二、訊據被告甲○○坦承於95年6 月9 日前數日有向王陳慶花拜
    票請求支持其父王寶佐，並於6 月9 日當日拿給王陳慶花2
    萬元之事實（見原審卷第9 頁）之事實，惟矢口否認有何行
    賄買票之犯行，辯稱：伊拿給王陳慶花的2 萬元係王陳慶花
    之子王永財託伊轉交給王陳慶花的生活費，伊沒有向王陳慶
    花行賄買票云云。惟查：
  (一)被告甲○○於95年6 月9 日6 時許，攜帶現金2 萬元，至王
    保傑、王陳慶花住處，見王陳慶花正在洗碗，即不發一語，
    逕將2 萬元置放石頭牆上用以行賄2 票，經王陳慶花拒絕賣
    票告以：不用拿錢，會投票支持王寶佐等語，惟甲○○未予
    回應，旋掉頭離開，王陳慶花嗣暫將該賄款2 萬元取放屋內
    神桌抽屜內，擬於選後返還等事實，業據證人王陳慶花於警
    詢、偵查中供述屬實（警卷第6 頁、偵查卷第57頁），參以
    證人王陳慶花與被告甲○○同處人際關係緊密之員貝小島，
    雙方並有親戚關係，此經證人王永財於警詢及偵查中述稱：
    與被告是親戚關係，被告為其遠房堂兄弟（見警卷第11頁、
    偵查卷第8 頁），是證人王陳慶花偏袒迴護被告猶恐不及，
    應無設詞陷害之理，是其所為之供述，當屬可信。證人王陳
    慶花嗣後於偵查及原審審理時雖翻異前供，改稱該2 萬元係
    伊兒子王永財託被告轉交之生活費云云，無非是案發後迴護
    被告之詞，委無可採。
  (二)被告雖辯稱：伊拿給王陳慶花的2 萬元係王陳慶花之子王永
    財託伊轉交給王陳慶花的生活費云云，而證人王永財於偵查
    中證稱：2 萬元係伊請被告轉交的云云（見偵查卷第59頁）
    ，然查依證人王永財所稱：交錢地點在高雄市瑞豐國中云云
    （警卷第10頁、偵查卷第59頁），與被告甲○○所辯：交錢
    地點在高雄市○鎮區○○街13號2 樓伊家中等情嚴重相悖（
    被告另稱：瑞豐國中距離伊瑞忠街住處有50至100 公尺遠）
    ；參諸證人王永財於偵查中另證述：未曾告知王陳慶花有轉
    託他人帶錢給王陳慶花（見偵卷第8 、9 頁），而被告交錢
    給王陳慶花時又未置一詞，顯與受託轉交財物者必向收受財
    物者說明財物之來源或用途之常理有違，可見證人王永財並
    無委請被告轉交2 萬元之生活費予證人王陳慶花之情事至明
    ，證人王永財於偵查中附和被告辯詞供稱係伊委請被告轉交
    2 萬元生活費云云，亦係事後迴護被告之詞，自難遽採。
  (三)又證人王陳慶花於與00-0000000號電話使用者通話中曾提及
    ：「A （證人王陳慶花）：都睡不著，B （指00-0000000號
    通話者）：他只拿給妳而已嗎？啊是有拿給別人？A ：別人
    他們就都沒有講啊，他（指王保傑）笨就說了，B （指00-0
    000000號通話者）：傑仔講的哦，A ：嗯，別說這些了，說
    這些沒有用，B ：妳說要翻口供翻完了嗎？A ：你不要再問
    我，那不能講」等語。另證人王陳慶花之丈夫王保傑於與電
    話0000000 號使用者通話中亦提及：「B （指0000000 號電
    話使用者）：你兒子跟你說怎樣？A （指王保傑）：就說錢
    是他寄的，錢就說是我二媳婦拿給他的，B ：要講好哦，沒
    講好的話就會那個哦」等語，此有台灣澎湖地方法院檢察署
    95年6 月16日95澎檢光廉監字第0009號通訊監察書及譯文各
    1 份附卷可稽（見原審卷第27-29 頁）。而本件係檢警依據
    情資及王陳慶花之夫王保傑之供述（警卷6-7 頁）等，於95
    年6 月9 日19時搜索王陳慶花住處，扣得2 萬元後，立即於
    95年6 月9 日19時10分由警對王陳慶花進行詢問，是證人王
    陳慶花於警詢所供確屬非虛。參以證人王陳慶花嗣後於偵訊
    及原審即翻異前詞，證人王永財於偵訊時附和被告辯詞之情
    ，益見上開通訊監察及譯文內容確為真實可信。
  (四)此外，並經警於證人王陳慶花住處之神桌抽屜內扣得被告賄
    選之2 萬元，此有扣押物筆錄、目錄表、收據各1 分、現場
    照片4 張在卷可稽（見警卷第25-30 頁）。
  (五)綜上所述，本件罪證已臻明確，被告所辯各情，無非卸責之
    詞，不足採信。被告犯行堪以認定，應予依法論科。
三、按公職人員選舉罷免法第90條之1 第1 項投票行賄罪之客體
    有2 種，一為賄賂，一為不正利益。所謂「賄賂」係指金錢
    或得以金錢計算之財物；「不正利益」則指賄賂以外，足以
    供人需要或滿足人之慾望，一切有形無形之利益而言（最高
    法院93年台上字第3355號判決採同一見解）；另該條之賄選
    罪，其行求賄選階段，屬行賄者單方意思表示行為，不以相
    對人允諾為必要，而交付賄選階段，則行賄者已實施交付賄
    賂之行為，一經交付，罪即成立，但以收受者已收受，而有
    其受賄意思者為限（參照最高法院88年台上字第4799號、89
    年台上字第1701號判決）。本件被告向王陳慶花行賄2萬 元
    買票，惟王陳慶花並無受賄意思而當場表明拒絕賣票，是核
    被告所為，係犯公職人員選舉罷免法第90條之1 第1 項行求
    賄選罪。
四、原審認被告罪證明確，因而適用刑法第11條，公職人員選舉
    罷免法第90條之1 第1 項規定，並審酌被告以每票1 萬元之
    高價賄選，嚴重敗壞選風，殊不足取，惟其無前科紀錄，此
    有台灣高等法院被告前案紀錄表附卷可稽（見原審卷第17頁
    ），素行尚佳，及被告犯罪之動機、目的、手段、被告之智
    識程度、犯罪後否認犯行，態度非家等一切情狀，量處被告
    有期徒刑3 年2 月。又被告因本罪經受有期徒刑以上刑之宣
    告，依公職人員選舉罷免法第98條第3 項之規定，併予宣告
    褫奪公權4 年。並敘明扣案之現金2 萬元係被告所有用以行
    求之賄賂，依公職人員選舉罷免法第90條之1 第3 項之規定
    ，併宣告沒收之。其認事用法，核無不合，量刑亦屬允當。
    被告上訴意旨否認犯罪，指摘原判決不當為無理由，應予駁
    回。
據上論斷，應依刑事訴訟法第368條，判決如主文。
本案經檢察官林慶宗到庭執行職務。
中　　華　　民　　國　　96　　年　　6 　　月　　5　　日
                  刑事第八庭    審判長法  官  李炫德
                                      法  官  簡志瑩
                                      法  官  陳志銘
以上正本證明與原本無異。
如不服本判決應於收受本判決後10日內向本院提出上訴書狀，其
未敘述上訴理由者，並得於提起上訴後10日內向本院補提理由書
狀（均須按他造當事人之人數附繕本）「切勿逕送上級法院」。
中　　華　　民　　國　　96　　年　　6 　　月　　5　　日
　　　　　　　　　　　　　　　　　　　書記官  盧雅婷
附錄本判決論罪科刑法條：
公職人員選舉罷免法第九十條之一第一項：
對於有投票權之人，行求期約或交付賄賂或其他不正利益，而約
其不行使投票權或為一定之行使者，處3 年以上10年以下有期徒
刑，得併科新臺幣1 百萬元以上1 千萬元以下罰金。
                                                    W
